【裁判字號】    97,訴,135
【裁判日期】    970328
【裁判案由】    貪污等
【裁判全文】
臺灣板橋地方法院刑事判決               97年度訴字第135號
公  訴  人  臺灣板橋地方法院檢察署檢察官
被      告  亥○○
            戊○○
            癸○○
            申○○
            庚○○
上列被告等因重利案件，經檢察官提起公訴（96年度偵字第2299
4 號、第28303 號、97年度偵字第1702號），本院裁定改依簡式
審判程序審理，判決如下：
    主  文
亥○○共同乘他人急迫，貸以金錢，而取得與原本顯不相當之重
利，處有期徒刑柒月。緩刑肆年，緩刑期間付保護管束，並應提
供貳佰小時之義務勞務。
戊○○共同乘他人急迫，貸以金錢，而取得與原本顯不相當之重
利，處有期徒刑陸月，如易科罰金，以新臺幣仟元折算壹日。
緩刑肆年，緩刑期間付保護管束，並應提供壹佰伍拾小時之義務
勞務。
癸○○共同乘他人急迫，貸以金錢，而取得與原本顯不相當之重
利，處有期徒刑陸月，如易科罰金，以新臺幣仟元折算壹日。
減為有期徒刑月，如易科罰金，以新臺幣仟元折算壹日。緩
刑肆年，緩刑期間付保護管束，並應提供壹佰伍拾小時之義務勞
務。
申○○共同乘他人急迫，貸以金錢，而取得與原本顯不相當之重
利，處有期徒刑伍月，如易科罰金，以新臺幣仟元折算壹日。
緩刑肆年，緩刑期間付保護管束，並應提供壹佰伍拾小時之義務
勞務。
庚○○共同乘他人急迫，貸以金錢，而取得與原本顯不相當之重
利，處拘役伍拾日，如易科罰金，以新臺幣仟元折算壹日。緩
刑肆年，緩刑期間付保護管束，並應提供壹佰小時之義務勞務。
    事  實
一、天○○係萬士達租賃有限公司（下稱萬士達公司）登記及實
    際負責人；戌○○為萬士達公司94年9 月至95年1 月間之股
    東，為主要之資金提供者；寅○○為臺北縣政府警察局刑警
    大隊重案組偵查佐（已停職），亦參與萬士達公司之投資經
    營。亥○○（自95年4 月任職至本件查獲時止）、戊○○（
    自94年年底任職至本件查獲時止）、壬○○（前萬士達公司
    登記負責人，自94年年底任職至本件查獲時止）、癸○○（
    任職期間94年年底至96年3 月）、申○○（任職期間95年10
    月至96年5 月）、庚○○（任職期間96年3 月至96年7 月）
    、甲○○（任職期間96年4 月至96年9 月）等人均為萬士達
    公司員工。
二、寅○○、戌○○、天○○、亥○○、戊○○、申○○、壬○○、癸○○、庚○○、甲○○等人共同基於乘客戶有資金急
    迫之需，貸予款項而收取與原本顯不相當重利之犯意聯絡，
    於公司運作上推由天○○、亥○○主導借款額度及利息，戊○○、申○○負責客戶資料及記帳業務，壬○○、癸○○、
    庚○○、甲○○則負責接洽客戶及負責收取現金利息。渠等
    自萬士達公司於94年間成立時起，即以每1 萬元借款1 天，
    收取利息65元至400 元，每次借款期間原則為10天，利息預
    扣，換算年利率約為與原本顯不相當之253.74 ％至2433.33
    ％重利，而為下列重利行為：
    (一)95年7、8月間，晟竣工業有限公司乙○○借款情形如下：
      1.95年7 月10日借款30萬元，借款期間10天，開立面額30
        萬元支票擔保還款，並預扣利息24,000元，實際僅借得
        276, 000元，10天到期後，由萬士達公司人員將票據兌
        現，或讓乙○○續借並再預付利息而換開另一支票，換
        算為年利率約317.39％之重利。
      2.95年8 月3 日借款30萬元，借款期間11天，開立面額30
        萬元支票擔保還款，並預扣利息33,000元，實際僅借得
        267,00 0元，11天到期後，由萬士達公司人員將票據兌
        現，或讓乙○○續借並再預付利息而換開另一支票，換
        算為年利率約410.11％之重利。
      3.95年8 月8 日借款10萬元，借款期間10天，開立面額10
        萬元支票擔保還款，預扣利息1 萬元，實際僅借得9 萬
        元，10天到期後，由萬士達公司人員將票據兌現，或讓
        乙○○續借並再預付利息而換開另一支票，換算為年利
        率約405.56％之重利。
      4.95年8 月9 日借款25萬元，借款期間5 天，開立面額25
        萬元支票擔保還款，預扣利息13,000元，實際僅借得23
        7,000 元，5 天到期後，由萬士達公司人員將票據兌現
        ，或讓乙○○續借並再預付利息而換開另一支票，換算
        為年利率約400.42％之重利。
    (二)95年11月2 日，丙○○借款情形如下：借款50萬元，借款
      期間14天，開立面額分別為30萬元及20萬元支票擔保還款
      ，預扣利息35,000元，實際僅借得465,000 元，14天到期
      後，由萬士達公司人員將票據兌現，或續借並再預付利息
      而換開另一支票，換算為年利率約196.24％之重利。
    (三)95年10月至96年9 月間，詮輪金屬有限公司實際負責人酉
      ○○以其女兒賴秀華（登記負責人）名義借款情形如下：
      1.95年10月25日至11月3 日，借款20萬元，借款期間10天
        ，開立面額20萬元之支票擔保還款，預扣利息16,000元
        ，實際僅借得184,000 元，換算為年利率約317.39％之
        重利。
      2.95年11月7 日至11月16日，借款20萬元，借款期間10天
        ，開立面額20萬元之支票擔保還款，預扣利息14,000元
        ，實際僅借得186,000 元，換算為年利率約274.73％之
        重利。
      3.96年1 月2 日至1 月11日，借款25萬元，借款期間10天
        ，開立面額25萬元支票擔保還款，預扣利息12,500元，
        實際僅借得237,500 元，換算為年利率約192.11％之重
        利。
      4.96年2 月5 日至2 月14日，借款10萬元，借款期間10天
        ，開立面額10萬元之支票擔保還款，預扣利息5,000 元
        ，實際僅借得95,000元，換算為年利率約192.11％之重
        利。
      5.96年4 月10日至4 月13日，借款20萬元，借款期間4 天
        ，開立面額20萬元之支票，擔保還款，預扣利息1 萬元
        ，實際僅借得19萬元，換算為年利率約480.26％之重利
        。
      6.96年5 月7 日至5 月16日，借款15萬元，借款期間10天
        ，開立面額15萬元之支票擔保還款，預扣利息12,000元
        ，實際僅借得13萬8,000 元，換算為年利率約292.00％
        之重利。
      7.96年6 月11日至6 月20日，借款15萬元，借款期間10天
        ，開立面額15萬元之支票擔保還款，預扣利息7,500 元
        ，實際僅借得142,500 元，換算為年利率約192.11％之
        重利。
      8.96年7 月2 日至7 月11日，借款15萬元，借款期間10天
        ，開立面額15萬元之支票擔保還款，預扣利息7,500 元
        ，實際僅借得142,500 元，換算為年利率約192.11％之
        重利。
      9.96年9 月10日至9 月19日，借款15萬元，借款期間10天
        ，開立面額15萬元之支票擔保還款，預扣利息7,500 元
        ，實際僅借得14萬2,500 元，換算為年利率約192.11％
        之重利。
    (四)96年2 、3 月間，昱竹印刷有限公司負責人卯○○借款情
      形如下：
      1.第1 次借款30萬元，借款期間10天，開立面額30萬元之
        支票擔保還款，預扣利息2 萬1,000 元，實際僅借得27
        萬9,000元，換算為年利率約255.50％之重利。
      2.第2 次亦是借款30萬元，借款期間10天，開立面額30萬
        元之支票擔保還款，預扣利息21,000元，實際僅借得27
        9,000元，換算為年利率約255.50％之重利。
      3.第3 次借款60萬元，借款期間10天，開立面額為30萬元
        之支票各1 張擔保還款，預扣利息42,000元，實際僅借
        得558,000元，換算為年利率約255.50％之重利。
    (五)96年4 、5 月間，福陸林企業有限公司己○○借款情形如
      下：
      1.96年4 月9 日至4 月18日，借款67萬元，借款期間10天
        ，預扣利息7 萬元，實際借款60萬元，換算年利率約為
        425.83％之重利。
      2.96年4 月18日至4 月27日，借款37萬元，借款期間10天
        ，預扣利息5 萬2,000 元，實際借款318,000 元，換算
        年利率約為596.86％之重利。
      3.96年4 月27日至5 月7 日，借款37萬元，借款期間11
        天，預扣利息5 萬7,000 元，實際借款313,000 元，換
        算年利率約為604.27％之重利。
    (六)96年4 、5 月間，中成塑膠有限公司負責人未○○借款情
      形如下：
      1.96年4 月11日至4 月20日，借款50萬元，借款期間10天
        ，開立面額50萬元之支票擔保還款，預扣利息35,000元
        ，實際僅借得465,000 元，換算為年利率約255.50％之
        重利。
      2.96年4 月20日至4 月30日，借款50萬元，借款期間11天
        ，開立面額50萬元之支票擔保還款，預扣利息5 萬元，
        實際僅借得45萬元，換算為年利率約368.69％之重利。
      3.96年4 月30日至5 月9 日，借款50萬元，借款期間10天
        ，開立面額50萬元之支票擔保還款，預扣利息5 萬元，
        實際僅借得45萬元，換算為年利率約405.56％之重利。
      4.96年5 月9 日至5 月18日，借款40萬元，借款期間10天
        ，開立面額40萬元之支票擔保還款，預扣利息4 萬元，
        實際僅借得36萬元，換算為年利率約405.56％之重利。
      5.96年5 月18日至5 月28日，借款40萬元，借款期間11天
        ，開立面額40萬元之支票擔保還款，預扣利息44,000元
        ，實際僅借得356,000 元，換算為年利率約410.11％之
        重利。
    (七)96年4 、5 月間，錩鎰企業有限公司負責人子○○借款情
      形如下：
      1.96年4 月30日至5 月9 日，借款10萬元，借款期間10天
        ，預扣利息1 萬元，實際借款9 萬元，換算年利率約為
        405.56％之重利。
      2.96年5 月8 日至5 月17日，借款30萬元，借款期間10天
        ，預扣利息25,000元，實際借款275,000 元，換算年利
        率約為331.82％之重利。
      3.96年5 月17日至5 月28日，借款15萬元，借款期間12天
        ，預扣利息14,000元，實際借款136,000 元，換算年利
        率約為313.11％之重利。
      4.另96年7 月19日、96年8 月3 日、96年8 月13日、96年
        8 月22日、96年8 月24日、96年9 月3 日，陸續借款10
        至20萬元不等之金額，利息標準為每1 萬元借款10天之
        利息800 元，利息預扣，換算年利率約為317.39％之重
        利。
    (八)96年4、5月間，辰○○借款情形如下：
      1.96年4 月11日至4 月20日，借款20萬元，借款期間10天
        ，預扣利息14,000元，實際借款186,000 元，換算年利
        率約為274.73％之重利。
      2.96年4 月20日至4 月30日，借款20萬元，借款期間11天
        ，預扣利息15,000元，實際借款185,000 元，換算年利
        率約為269.04％之重利。
      3.96年4 月30日至5 月9 日，借款20萬元，借款期間10天
        ，預扣利息16,000元，實際借款184,000 元，換算年利
        率約為317.39％之重利。
    (九)96年4 、5 月間，祥豐精密有限公司丑○○借款情形如下
      ：
      1.96年4 月13日至4 月23日，借款215,000 元，借款期間
        11天，預扣利息15,000元，實際借款20萬元，換算年利
        率約為231.50％之重利。
      2.96年4 月23日至5 月2 日，借款20萬元，借款期間10天
        ，預扣利息4 萬元，實際借款16萬元，換算年利率約為
        912.50％之重利。
      3.96年5 月2 日至5 月11日，借款10萬元，借款期間10天
        ，預扣利息4 萬元，實際借款6 萬元，換算年利率約為
        2433.33 ％之重利。
      4.96年5 月9 日至5 月18日，借款10萬元，借款期間10天
        ，預扣利息3 萬元，實際借款7 萬元，換算年利率約為
        1564.29 ％之重利。
      5.96年5 月15日至5 月18日，借款6 萬元，借款期間4天
        ，預扣利息3 萬元，實際借款3 萬元，換算年利率約為
        9125.00 ％之重利。
    (十)96年5月間，巳○○借款情形如下：
      1.96年5 月8 日至5 月17日，借款20萬元，借款期間10天
        ，預扣利息1 萬元，實際借款19萬元，換算年利率約為
        192.11％之重利。
      2.96年5 月14日至5 月23日，借款30萬元，借款期間10天
        ，預扣利息2 萬元，實際借款28萬元，換算年利率約為
        260.71％之重利。
    (十一)96年5 月10日至5 月21日，采翌有限公司丁○○○借款情
      形如下：借款110 萬元，借款期間12天，預扣利息9 萬元
      ，實際借款101 萬元，換算年利率約為271.04％之重利。
    (十二)96年5 月間，乾一國際股份有限公司負責人辛○○借款情
      形如下：
      1.96年5 月15日至5 月24日，借款45萬元，借款期間10天
        ，須開立面額45萬元之支票擔保還款，預扣利息32,000
        元，實際僅借得418,000 元，換算為年利率約279.43％
        之重利。
      2.96年5 月18日至5 月28日，借款36萬元，借款期間11天
        ，開立面額36萬元之支票擔保還款，預扣利息25,000元
        ，實際僅借得335,000 元，換算為年利率約247.63％之
        重利。
    (十三)96年7 、8 月間，恆誠機械有限公司負責人午○○借款情
      形如下：
      1.借款15萬元，借款期間10天，開立面額15萬元之支票擔
        保還款，預扣利息1 萬元，實際僅借得14萬元，換算為
        年利率約260.71％之重利。
      2.借款10萬元，借款期間10天，開立面額10萬元之支票擔
        保還款，預扣利息1 萬元，實際僅借得9 萬元，換算為
        年利率約405.56％之重利。
      3.借款30萬元，借款期間10天，開立面額面額30萬元之支
        票擔保還款，同時提供面額234,780 元、面額96,000元
        之客票支票作為擔保，預扣利息約2 萬元，實際僅借得
        約28萬元，換算為年利率約260.71％之重利。
三、案經法務部調查局北部地區機動工作組報請臺灣板橋地方法
    院檢察署檢察官偵查起訴。本院於準備程序進行中，被告就
    被訴事實為有罪之陳述，經告知簡式審判程序之旨，並聽取
    公訴人、被告之意見後，由本院合議庭裁定由受命法官獨任
    進行簡式審判程序。
    理  由
一、訊據被告亥○○、戊○○、申○○、癸○○、庚○○等人就
    上開犯行全部坦承不諱，核與證人即同案被告寅○○、天○○、戌○○、壬○○等人於調查站所證述之情節相符，亦與
    證人酉○○、賴秀華、卯○○、未○○、子○○、辛○○、
    午○○等人於調查站所證述之內容互核無訛。此外，並有萬
    士達公司扣押物編號C003：雜支紀錄（95年6 到12月）1 冊
    、萬士達公司扣押物編號C004：資料1 冊、萬士達公司扣押
    物編號C0 08-2 ：名片3 張、萬士達公司扣押物編號C009-1
    至C009-6：客戶往來資料6 冊、萬士達公司扣押物編號C012
    -3：記事本1 冊、萬士達公司扣押物編號C014：通訊錄1 本
    、萬士達公司扣押物編號C016：文件資料2 張、萬士達公司
    扣押物編號C018、C004：隨身碟電磁紀錄、94年9 月自95年
    1 月萬士達公司獲利分配資料及該期間損益表與日記帳等資
    料檔案，及寅○○、戌○○、天○○合作經營契約書、公司
    規章、及警務文書等資料檔案、萬士達公司扣押物編號C020
    -1：存摺資料、萬士達公司扣押物編號D-01-3：記事本1 冊
    、萬士達公司扣押物編號D-01-5：記事本1 冊、天○○扣押
    物，編號D-01-1：記事本1 冊、天○○扣押物編號D-03：本
    票影本、昱竹印刷有限公司彰化銀行太平分行0000-00-0000
    0-0-00帳戶存摺明細影本資料、暨通訊監察譯文1 份等件附
    卷可稽。綜上調查，自堪認被告5 人前揭自白應與事實相符
    ，本件事證明確，被告亥○○、戊○○、申○○、癸○○、
    庚○○等5人之犯行均堪認定。
二、按「行為後法律有變更者，適用行為時之法律。但行為後之
    法律有利於行為人者，適用最有利於行為人之法律」刑法第
    2 條第1 項定有明文（刑法第2 條係規範行為後法律變更所
    生新舊法律比較適用之準據法，是刑法第2 條本身雖經修正
    ，但該條文既屬適用法律之準據法，本身尚無比較新舊法之
    問題，應逕適用裁判時之刑法第2 條規定以決定適用之刑罰
    法律）。查被告行為後，刑法已於94年2 月2 日修正公布，
    並自95年7 月1 日起施行。修正前刑法第345 條規定：「以
    犯第344 條之罪為常業者，處5 年以下有期徒刑，得併科3
    千元以下罰金」，修正後刑法已刪除該條規定。而因刑法有
    關連續犯、常業犯規定業經修正刪除，並自95年7 月1 日施
    行，參諸其中有關連續犯修正理由說明四並以：「至連續犯
    之規定廢除後，對於部分習慣犯，例如竊盜、吸毒等犯罪，
    是否會因適用數罪併罰而使刑罰過重產生不合理之現象一節
    ，在實務運用上應可參考德、日等國之經驗，委由學界及實
    務以補充解釋之方式，發展接續犯之概念，對於合乎接續犯
    或包括的一罪之情形，認為構成單一之犯罪，以限縮數罪併
    罰之範圍，用以解決上述問題」等語，又自「刑事法若干犯
    罪行為態樣，本質上原具有反覆、延續實行之特徵，立法時
    既予特別歸類，定為犯罪構成要件之行為要素，則行為人基
    於概括之犯意，在密切接近之一定時、地持續實行之複次行
    為，倘依社會通念，於客觀上認為符合一個反覆、延續性之
    行為觀念者，於刑法評價上，即應僅成立一罪。學理上所稱
    『集合犯』之職業性、營業性或收集性等具有重複特質之犯
    罪均屬之，例如經營、從事業務、收集、販賣、製造、散布
    等行為概念者是（最高法院95年度臺上字第1079號判決意旨
    參照）」。本院基於前述常業重利構成要件之反覆實行特徵
    ，並考量連續犯、常業犯規定業經刪除之法律實然面暨修正
    刪除之立法理由，認為行為人如基於反覆實行之犯意，在密
    切接近之一定時、地，持續實行單次或複次之職業性、營業
    性行為，應僅成立集合犯一罪。
三、又按刑法之常業犯，指反覆以同種類行為為目的之社會活動
    之職業性犯罪而言，至於犯罪所得之多寡，是否恃此犯罪為
    唯一之謀生職業，則非所問；查本件被告亥○○、戊○○、
    申○○、癸○○、庚○○等5 人在萬士達公司上班，為反覆
    多次之重利行為，並以為業，核渠5 人所為均係犯刑法修正
    前第345 條常業重利罪；惟前開刑法修正前第345 條常業重
    利罪既經刪除，揆諸前揭所述，被告5 人所為應均論以刑法
    第344 條重利罪之集合犯，起訴意旨認被告亥○○、戊○○
    、癸○○3 人所為係犯為修正前刑法第345 條常業重利罪、
    及犯刑法第344 條重利罪云云，尚有未洽，應予更正。又被
    告亥○○、戊○○、申○○、癸○○、庚○○等5 人與同案
    被告寅○○、天○○、戌○○、壬○○、甲○○等人間就上
    開重利犯行均有犯意聯絡及行為分擔，均為共同正犯。爰審
    酌被告等5 人均正值年輕力壯，不思以正當工作謀求生計，
    竟參與萬士達公司的營運，而為重利之行為，渠等犯罪之動
    機、目的、手段均殊非可取，所為擾亂社會金融秩序，所生
    危害非輕，惟渠5 人犯後尚知坦承犯行，態度良好，暨渠5
    人從事重利行為之時間長短、涉案程度等一切情狀，分別量
    處如主文第1 項至第5 項所示刑，並就被告戊○○、申○○
    、癸○○、庚○○等4 人所處之刑併諭知易科罰金之折算標
    準，以資儆懲。
四、再查，本件被告癸○○犯罪時間，均係在96年4 月24日前，
    合於中華民國九十六年罪犯減刑條例所定得予減刑之規定，
    應依同條例第2 條第1 項第3 款之規定減其刑為二分之一；
    又其所犯為最重本刑5 年以下有期徒刑之罪，經減刑為6 月
    以下有期徒刑，依同條例第9 條之規定，應併諭知易科罰金
    之折算標準。
五、末查，被告5 人前均未曾受有期徒刑以上刑之宣告，有臺灣
    高等法院被告前案紀錄表各1 份附卷可按，渠等貪圖小利，
    一時失慮，受僱於萬士達公司從事重利之行為，致罹刑典，
    均已坦白認罪，堪認被告等人已有悔悟，經此起訴審判，當
    知所警愓，信無再犯之虞，本院認所宣告之刑以暫不執行為
    適當，併均諭知緩刑4 年，以啟自新。又為期被告等人能於
    服務社會中得導正其偏差行為與觀念，爰再依刑法第74條第
    2 項第5 款之規定，命被告應分別提供如主文第1 項至第5
    項所示之義務勞務，並均依刑法第93條第1 項第2 款規定付
    保護管束。
據上論斷，應依刑事訴訟法第273 條之1 第1 項、第299 條第1
項前段，刑法第2 條第1 項前段、第28條、第344 條、第41條第
1 項前段、第74條第1 項第1 款、第2 項第5 款、第93條第1 項
第2 款，刑法施行法第1 條之1 第1 項、第2 項，中華民國九十
六年罪犯減刑條例第2 條第1 項第3 款、第7 條、第9 條，判決
如主文。
本案經檢察官陳旻源到庭執行職務。
中    華    民    國    97    年    3     月    28    日
                  刑事第十三庭  法  官  許映鈞
以上正本證明與原本無異
如不服本判決應於送達後10日內向本院提出上訴狀
                                書記官  范煥堂
中    華    民    國    97    年    3     月    28    日
附錄本案論罪科刑法條全文：
刑法第344條
乘他人急迫、輕率或無經驗，貸以金錢或其他物品，而取得與原
本顯不相當之重利者，處 1 年以下有期徒刑、拘役或科或併科
1,000 元以下罰金。


司法院資訊處製作；財團法人民間司法改革基金會備份。
